臺灣臺中地方法院民事判決
111年度簡上字第144號
上  訴  人  全球華人藝術網有限公司

法定代理人  林株楠  
訴訟代理人  金學坪律師
被上訴人    詹前裕  


訴訟代理人  黃鈺青  
上列當事人間請求給付酬金事件，上訴人對於民國110年11月29
日本院臺中簡易庭110年度中簡字第1764號第一審判決，提起上
訴，本院於民國111年7月15日言詞辯論終結，判決如下：
    主      文
上訴駁回。
第二審訴訟費用由上訴人負擔。
    事實及理由
壹、程序方面：
    按當事人於第二審為訴之變更或追加，非經他造同意，不得
    為之，但請求之基礎事實同一者，不在此限，民事訴訟法第
    446條第1項、第255條第1項第2款分別定有明文，依民事訴
    訟法第436條之1第3項規定，前開規定於簡易訴訟上訴程序
    亦有適用。查，上訴人於原審依兩造所簽署之授權同意書（
    下稱系爭同意書）、委任關係請求被上訴人給付酬金新臺幣
    （下同）24萬元本息。嗣於上訴後，追加依民法第227條第1
    項、第226條第1項規定，請求被上訴人賠償上訴人24萬元之
    所失利益。被上訴人雖不同意上訴人於二審為訴之追加，惟
    核上訴人前開所為之追加，與其於原審起訴主張之基礎事實
    ，均為兩造間就系爭同意書所約定銷售作品所衍生之糾紛，
    其請求之基礎事實同一，是上訴人於本院為訴之追加，與上
    開規定無違，應予准許。
貳、實體方面：
一、上訴人主張：被上訴人為國內具知名度之彩膠畫家，見上訴
    人對藝術家作品之宣傳影響力及網際網路發展趨勢，自民國
    96年4月10起即與上訴人合作，同意由上訴人作為作品之銷
    售管道，並承諾將所有作品皆委託上訴人銷售，因而簽有授
    權同意書乙份，嗣於100年6月17日兩造再次簽立授權同意書
    （即系爭同意書），約定內容略以：「本人（即被上訴人，
    下同）同意授權予全球華人藝術網有限公司（即上訴人，下
    同）及林株楠代理銷售本人已完成及未來所創作之作品。..
    .本人曾提供予全球華人藝術網有限公司及林株楠之作品、
    圖檔，如有(含本人)售出，本人均願支付依委託銷售40％金
    額，作為銷售之酬金」等語，兩造復於103年12月4日再次簽
    訂相同條款之授權同意書。雙方既同意以上訴人之華人藝術
    網網站作為被上訴人作品之銷售管道，堪認系爭同意書性質
    上屬於有償之委任契約，上訴人自得於處理委任事務，即為
    被上訴人之作品宣傳、代為銷售後，依約請求被上訴人給付
    酬金。被上訴人已將包含松石格㈦（下稱系爭作品）在內之8
    6件作品圖檔交付並委由上訴人代為銷售，上訴人即於100年
    7月17日將系爭作品圖檔上傳至全球華人藝術網網站宣傳銷
    售，惟直至106年3月23日被上訴人方於交付作品確認書第30
    號備註欄位中勾選確認系爭作品已售出，更要求上訴人將之
    下架。系爭作品繪有松葉、山石等，屬於風景型膠彩作品，
    規格為72.5×91公分，依膠彩畫尺寸表所示，換算成膠彩單
    位應為30號，依兩造於106年3月23日簽訂之藝術家行情授權
    異動表，每一號之市場行情以2萬元計算，系爭作品之售價
    行情應為60萬元，依系爭同意書之約定，被上訴人自應給付
    上訴人系爭作品銷售金額之40％即24萬元作為系爭作品銷售
    之酬金。又被上訴人既早於89年6月間即已出售系爭作品予
    國立臺灣美術館（下稱國美館），即不能委託上訴人進行銷
    售，被上訴人仍與上訴人簽訂系爭同意書，被上訴人即有不
    完全給付之情事。爰依系爭同意書之約定、民法委任契約法
    律關係，請求被上訴人應給付上訴人酬金或依民法第226條
    第1項之規定，請求履行利益之損害賠償等語。
二、被上訴人則以：
  　被上訴人雖曾簽立系爭同意書，惟：
　㈠系爭同意書第2段之約定限制被上訴人一生過去、現在及將來
    可擁有之一切著作財產權及自由處分自己創作著作之權利，
    且不論上訴人有無代理銷售被上訴人作品，只要被上訴人作
    品售出，上訴人均可要求作品銷售金額之40％作為酬金，限
    制被上訴人經濟活動之自由過甚，有違公序良俗，應屬無效
    。又系爭同意書乃上訴人預定用於同類契約之條款而片面擬
    定之定型化契約，使上訴人在未支付任何費用下，即取得被
    上訴人一生全部著作財產權之轉讓或專屬授權，並負擔賠償
    上訴人等之不合理條款，將風險分配儘移歸被上訴人承擔，
    形同使被上訴人拋棄其權利或限制其權利之行使，顯然對於
    被上訴人具有重大不利益，故系爭同意書乃定型化契約且約
    定之內容對於被上訴人方顯失公平，依民法第247條之1第3
    款、第4款之規定，應為無效。
  ㈡縱系爭同意書無上述無效等事由，然系爭同意書係上訴人藉
    由舉辦行政院文化建設委員會（現名行政院文化部，下稱文
    建會）補助之百大藝術家活動機會，接觸國內包含被上訴人
    在內等至少150名藝術家，利用藝術家對政府機關舉辦文藝
    活動之正當性及信賴性，以上訴人係受文建會委託辦理百大
    藝術家活動之名義，由林株楠指示上訴人之業務員陳姿彣以
    話術誤導被上訴人，以推廣百大藝術家活動為由，令被上訴
    人簽訂與百大藝術家活動無關之系爭同意書，且在簽立時，
    並未告知系爭同意書上被上訴人作品之著作財產權轉讓、專
    屬授權等約定內容，被上訴人業於109年7月16日以存證信函
    撤銷上開受詐欺所為之意思表示，是系爭同意書依民法第11
    4條第1項規定應自始無效。
  ㈢又系爭作品乃被上訴人於86年創作，並於89年6月間獲得國美
    館肯定而收藏，系爭作品既於89年時已與被上訴人另外創作
    之2幅作品以99萬元出售予國美館，被上訴人自不可能再委
    由上訴人銷售系爭作品，兩造間就系爭作品自始即無委託銷
    售之合意，上訴人自無從請求被上訴人給付報酬。
三、原審為上訴人敗訴之判決，上訴人不服，提起上訴。兩造之
    聲明為：
　㈠上訴人聲明：⒈原判決廢棄。⒉被上訴人應給付上訴人24萬元
    ，及自支付命令送達被上訴人翌日起至清償日止按週年利率
    百分之5計算之利息。
　㈡被上訴人聲明：上訴駁回。
四、得心證之理由：　　 
    上訴人主張兩造於100年6月17日簽立系爭同意書，為被上訴
    人所不爭執，且有系爭同意書附卷可稽（見本院110年度司
    促字第4705號卷[下稱司促卷]第11頁），堪信為真。又被上
    訴人於89年6月間已將系爭作品連同另2件相同尺寸之創作畫
    作以99萬元出售予國美館典藏，亦為兩造所不爭執，亦堪信
    為真正。惟上訴人主張依系爭同意書第2條之約定、委任契
    約關係，被上訴人應給付上訴人系爭作品銷售酬金，或依民
    法第226條第1項規定賠償上訴人等語，則為被上訴人所否認
    並以前詞置辯，經查：
　㈠按「依照當事人一方預定用於同類契約之條款而訂定之契約
    ，為左列各款之約定，按其情形顯失公平者，該部分約定無
    效：一、免除或減輕預定契約條款之當事人之責任者。二、
    加重他方當事人之責任者。三、使他方當事人拋棄權利或限
    制其行使權利者。四、其他於他方當事人有重大不利益者。
    」，民法第247條之1定有明文。又按契約一般條款之約定，
    與法律基本原則或法律任意規定所生之主要權利義務過於偏
    離，而將其風險分配儘移歸相對人負擔，使預定人享有不合
    理之待遇，致得以免除或減輕責任，再與契約中其他一般條
    款綜合觀察，其雙方之權利義務有嚴重失衡之情形者，自可
    依民法第247條之1第1款之規定，認為該部分之約定係顯失
    公平而屬無效（最高法院104年度台上字第472號民事判決意
    旨參照）。　
　㈡系爭同意書之內容與上訴人於100年間向多達100位藝術家取
    得之同意書相同（見本院卷第111至216頁），堪認為上訴人
    預定用於同類契約之條款而訂定之定型化契約，觀其內容為
    ：「（第1段）本人同意授權予全球華人藝術網有限公司及
    林株楠，代理銷售本人已完成及未來所創作之作品，並以於
    全球華人藝術網站內（圖檔製作、上傳、維護等）費用由全
    球華人藝術網有限公司及林株楠共同支付作為授權金。（第
    2段）本人將作品之著作權及相關檔案資料讓與全球華人藝
    術網有限公司及林株楠，意即全球華人藝術網有限公司及林
    株楠得自行重製、改作、編輯成冊、儲存、販售、授權、經
    紀代理（含數位化）得以自行重製、公開口述、公開播送、
    公開上映、公開演出、公開傳輸、公開展示、改作、編輯、
    散布及出租（含網際網路與實體展售）之。除供不特定人點
    閱觀覽，亦得自行或轉授權他人將標的作品使用於有體物上
    ，進行加工、重製及製成商品出租、販售，上述製作權、衍
    生著作權歸屬全球華人藝術網有限公司及林株楠所有。（第
    3段）本人亦應提供標的作品之原實體物，以配合全球華人
    藝術網有限公司及林株楠展示、廣告、租售之用，為持續配
    合，該同意書視同永久有效並無地域之限制。（第4段）本
    人曾提供予全球華人藝術網有限公司及林株楠之作品、圖檔
    ，如有（含本人）售出，本人均願支付依委託銷售佰分之肆
    拾金額，作為銷售之酬金。（第5段）本人聲明並保證作品
    全部為本人所自行創作，且未侵害任何第三人之智慧財產權
    。本同意書為專屬授權，若因本同意書肇致全球華人藝術網
    有限公司及林株楠之損失或其他人對全球華人藝術網有限公
    司及林株楠提出賠償請求或法律訴訟時，本人願自行負擔一
    切民、刑事及所有行政法令上之責任，並賠償全球華人藝術
    網有限公司及林株楠因此所受之損害（包含因此所支出之律
    師費、訴訟裁判費、和解金、罰款等）。」，有系爭同意書
    影本附卷可憑（見司促卷第11頁），系爭同意書之約定第1
    段為授權代理銷售之範圍包含被上訴人當時「已完成」及「
    未來所創作」之作品，無期間之限制；第2段為上訴人不需
    支付任何對價，即取得被上訴人所有畫作之著作財產權；第
    3段為被上訴人應配合提供作品之實體物供上訴人展示、廣
    告、租售之用，且為永久有效並無地域限制，且未約定被上
    訴人就該等利用行為可獲得任何合理之對價；第4段為被上
    訴人如有提供作品、圖檔經售出者，無論是否由上訴人出售
    ，均應給付銷售金額的40％作為上訴人之酬金；第5段為上訴
    人基於專屬授權甚至可以排除被上訴人自己之利用行為，且
    該專屬授權未約定合理之授權金，如造成上訴人之損失時，
    被上訴人應負擔義務或賠償責任。綜合系爭同意書之上開約
    定，系爭同意書之約定使被上訴人一生創作之著作權、衍生
    著作權不分地域、永久、無償歸屬於上訴人及林株楠，且不
    問上訴人有無支出銷售成本及進行銷售行為，均得取得被上
    訴人出售創作畫作金額之百分之40，顯係極大程度地加重被
    上訴人應負擔之義務及責任，風險分配儘移歸被上訴人負擔
    ，並使被上訴人拋棄所有權利之主張；相對地，上訴人實質
    上並未負擔任何契約上之義務或責任，卻享受顯不相當之鉅
    額利益，依一般社會通念及市場交易情形，系爭同意書之各
    段均有雙方之權利義務嚴重失衡之情形者，是依民法第247
    條之1規定，系爭同意書之約定應屬無效，上訴人依系爭同
    意書之約定及委任關係，請求給付酬金，自屬無據。
　㈢至上訴人主張依民法第227條第1項、第226條第1項之規定，
    請求被上訴人給付履行利益之損害賠償，惟上開規定係以契
    約有效為前提，本件兩造間之系爭同意書既屬無效，則上訴
    人主張債務不履行，請求被上訴人給付損害賠償，即無理由
    。
　㈣綜上，系爭同意書為定型化契約，其約定有顯失公平之情形
    而無效，則上訴人依系爭同意書之約定、委任關係及民法第
    226條第1項之規定，請求被上訴人應為給付，即屬無據，不
    應准許。
五、結論：上訴人請求被上訴人給付上訴人24萬元，及自支付命
    令送達被上訴人翌日起至清償日止按週年利率百分之5計算
    之利息，為無理由，不應准許。原審為上訴人敗訴之判決，
    理由雖有不同，但結論並無不當，仍應予維持。上訴意旨指
    摘原判決不當，求予廢棄改判，為無理由，應予駁回。
六、本件事證已臻明確，兩造其餘攻擊防禦方法及證據，經本院
    斟酌後，對於判決之結果不生影響，故不再逐一論列，併此
    敘明。
七、據上論結，本件上訴為無理由，依民事訴訟法第436條之1第
    3項、第449條第1項、第78條，判決如主文。
中　　華　　民　　國　　111 　年　　8　　月　　19　 　日
            民事第二庭    審判長法  官　呂麗玉
                                法  官　鄭百易
                                法  官　吳怡嫺　　
正本係照原本作成。
不得上訴。
中　　華　　民　　國　　111 　年　　8 　　月　　19　　日
                                書記官  林佩倫